最高法院民事判決　　　　　　　　　　111年度台上字第573號
上　訴　人　簡 竹 君
　　　　　　簡 以 凡
　　　　　　簡 以 欣
共　　　同
訴訟代理人　吳 仲 立律師
被 上訴 人　童楊娟如
　　　　　　楊 淑 娟
共　　　同
訴訟代理人　顧 定 軒律師
上列當事人間請求返還借款等事件，上訴人對於中華民國110年8
月18日臺灣高等法院第二審判決（109年度上字第308號），提起
上訴，本院判決如下：
    主  文
原判決關於駁回上訴人對於第一審命其應於繼承被繼承人童雅玲
之遺產範圍內連帶給付被上訴人楊淑娟新臺幣玖拾萬肆仟伍佰零
柒元本息之上訴，暨該訴訟費用部分廢棄，發回臺灣高等法院。
其他上訴駁回。
第三審訴訟費用，關於駁回其他上訴部分，由上訴人負擔。
    理  由
一、本件被上訴人主張：
    ㈠童楊娟如部分：上訴人之被繼承人童雅玲（民國000年0月
      00日死亡）為伊之女兒，生前曾向伊借款新臺幣（下同）
      100 萬元，伊於103年8月11日匯款至童雅玲之銀行帳戶，
      尚未獲清償。爰依消費借貸法律關係，求為命上訴人應於
      繼承童雅玲之遺產範圍內連帶給付 100萬元及自起訴狀繕
      本送達滿 1個月翌日起算法定遲延利息之判決（原請求自
      起訴狀繕本送達之翌日起算法定遲延利息，嗣於原審減縮
      該部分之聲明；至請求超過 100萬元本息部分，經原審判
      決敗訴，未據聲明不服，已告確定）。
    ㈡楊淑娟部分：童雅玲於105年7月14日自臺中市○區○○○
      街00巷0號4樓房屋跳樓輕生，掉落至伊所有之同址 2樓房
      屋（下稱系爭房屋）增建露臺處（陽臺外推範圍）死亡，
      使系爭房屋成為凶宅，交易市價貶值，伊受有 90萬4,507
      元損失，爰依民法第184條第1項前段、後段規定，請求擇
      一為命上訴人應於繼承童雅玲之遺產範圍內連帶給付90萬
      4,507 元本息之判決（未繫屬本院部分，不予贅述）。
二、上訴人抗辯：
    ㈠童楊娟如雖曾匯款 100萬元予童雅玲，惟非借款，伊等並
      未自認成立消費借貸關係，縱屬有之，亦主張撤銷。
    ㈡童雅玲跳樓墜落於系爭房屋增建之露臺，且於送醫後才死
      亡，不符合內政部97年 7月24日函釋有關凶宅之要件。又
      童雅玲自殺乃偶然事件，其係放棄自己生命，不具違法性
      ，亦無故意以背於善良風俗之方法加損害於他人之主觀意
      思。楊淑娟就系爭房屋之所有權並未受到損害，所主張之
      價值貶損為純粹經濟上損失，其依民法第184條第1項前段
      、後段規定請求，為無理由等語。
三、原審將第一審駁回童楊娟如之訴部分一部廢棄，改判命上訴
    人應於繼承童雅玲之遺產範圍內連帶給付 100萬元本息，並
    駁回童楊娟如其餘上訴及上訴人對楊淑娟部分之上訴。理由
    如下：
    ㈠童楊娟如部分：上訴人於一審即委任律師為訴訟代理人，
      於一審、原審曾分別以書狀或於準備程序、言詞辯論時，
      自認童雅玲有向童楊娟如借款 100萬元之事實，其後雖主
      張撤銷上開自認，惟童楊娟如表明不同意，上訴人亦未證
      明前開自認與事實不符，其等主張撤銷自認，自無可採。
      又童楊娟如提出匯款申請單證明已交付借款之事實，且已
      與受告知人簡嘉儀合意解除債權讓與契約，本件借款債權
      已回復為童楊娟如所有，其以本件起訴狀繕本送達（於10
      6年8月2 日送達），催告上訴人返還前開借款，請求上訴
      人應於繼承童雅玲之遺產範圍內連帶給付 100萬元，及自
      同年9月3日起計付法定遲延利息，應屬有據。
    ㈡楊淑娟部分：依中國醫藥大學附設醫院提供予臺灣臺中地
      方檢察署檢察官之司法相驗病歷摘要，載明「患者（童雅
      玲）於105年7月14日 7時57分至本院急診就診，到院時無
      自發性呼吸心跳血壓，兩側瞳孔放大無光反射，經高級心
      臟救命術處置後，於同日 8時35分停止急救，沒有恢復自
      發性呼吸心跳血壓」，檢察官並於同日開立相驗屍體證明
      書，載明童雅玲係自殺，高處墜樓、頭部、胸腹部鈍挫傷
      、多重器官損傷而死亡。依警方在系爭房屋現場拍攝之照
      片，童雅玲墜樓後係落在系爭房屋（ 2樓）增建之露臺處
      ，對照楊淑娟於一審提出之系爭房屋平面圖及照片，須穿
      過 2樓客廳、廚房後方能通至露臺（廚房與露臺間有落地
      門），該露臺雖係增建非原保存登記建物範圍，惟顯然僅
      係供系爭房屋即 2樓住戶專用範圍，於進行市場交易時無
      從切割。又簡竹君於檢察官詢問時提及：童雅玲曾有過輕
      生念頭，……以前有跟伊說過要伊幫她，不然會把房子變
      凶宅等語。童雅玲雖曾有憂鬱症，惟有至醫院就醫，並定
      期服藥，墜樓應係故意之自殺行為，而自殺屬於極端終結
      生命之方式，為社會大眾所不贊同，可認係背於善良風俗
      之行為。因凶宅常為一般人嫌惡而不願買受或承租，且童
      雅玲就其跳樓自殺時可能導致他人房屋成為凶宅、貶損價
      值一事，具有雖預見會發生仍未違背其本意之間接故意。
      本件符合「於專有部分發生自殺致死事件」，已使系爭房
      屋成為凶宅。經一審送請宏大不動產估價師聯合事務所（
      下稱鑑定人）鑑定後，系爭房屋於發生本件事故後價值減
      損之金額為 90萬4,507元，此與童雅玲前述之自殺行為間
      ，具有相當因果關係。楊淑娟依民法第184條第1項後段，
      請求上訴人應於繼承童雅玲遺產範圍內連帶賠償其90萬4,
      507 元本息，即屬有據。
    ㈢從而，童楊娟如基於消費借貸之法律關係，請求上訴人應
      於繼承童雅玲遺產範圍內連帶給付100萬元及自106年9月3
      日起計付法定遲延利息；楊淑娟依民法第184條第1項後段
      規定，請求上訴人應於繼承童雅玲遺產範圍內連帶給付90
      萬4,507 元本息，均為有理由，應予准許。
四、本院之判斷：
    ㈠關於廢棄發回（即楊淑娟請求之90萬4,507 元）部分：
      ⒈按故意以背於善良風俗之方法，加損害於他人者，應負
        損害賠償責任，為民法第184條第1項後段所明定。其構
        成要件須行為人有故意以背於善良風俗為方法、手段，
        以達加損害於他人之目的。即行為人對於加損害於他人
        ，須有主觀上之故意，始足當之。
      ⒉查童雅玲之夫簡竹君於105年7月14日童雅玲死亡當日檢
        察官偵訊時係表示：童雅玲曾有過輕生念頭，……以前
        有跟伊說過要伊幫她，不然會把「我們的」房子變凶宅
        等語（見原審卷第 302-303頁）。依簡竹君上開陳述，
        當時童雅玲所關注者為其與簡竹君居住之房屋是否會變
        成凶宅，原審逕以童雅玲說過「不然會把房子變凶宅」
        等語，認童雅玲對其跳樓自殺會造成系爭房屋成為凶宅
        ，日後難以出售，侵害系爭房屋財產利益有所認識，而
        未說明其心證之所由得，已有未合。又童雅玲跳樓時，
        其心理狀態如何？「主觀上」有無以自殺方式讓系爭房
        屋成為凶宅之故意？攸關童雅玲是否故意以背於善良風
        俗之方法，加損害於他人之判斷，自應予以調查審認。
        原審未詳予推究明晰，遽認「自殺」屬背於善良風俗之
        行為，童雅玲就其跳樓自殺可能導致系爭房屋成為凶宅
        、貶損價值一事，具有間接故意，有上開規定之適用，
        亦屬速斷。上訴論旨，指摘原判決此部分違背法令，求
        予廢棄，非無理由。
    ㈡關於其他上訴駁回（即童楊娟如請求之100萬元）部分：
      原審就童楊娟如請求上訴人應於繼承童雅玲遺產範圍內連
      帶給付 100萬元及自起訴狀繕本送達滿1個月翌日（即106
      年9月3日）起計付法定遲延利息部分，以上揭理由為上訴
      人敗訴之判決，經核與法並無違誤。上訴論旨，以原審取
      捨證據、認定事實之職權行使及其他與判決基礎無涉之理
      由，指摘原判決該部分不當，聲明廢棄，非有理由。末查
      ，民事訴訟法就事實之主張及證據之提出，原則上係採辯
      論主義，雖同法第199條第2項規定，審判長應向當事人發
      問或曉諭，令其為事實上及法律上陳述、聲明證據或為其
      他必要之聲明及陳述；其所聲明或陳述有不明瞭或不完足
      者，應令其敘明或補充之。惟係以當事人之聲明或陳述有
      不明瞭或不完足者為限。本件上訴人於第一審、原審分別
      以書狀或於準備程序、言詞辯論時，自認童雅玲有向童楊
      娟如借款 100萬元之事實（見一審卷一第27頁及背面、第
      47頁背面、卷二第36、91-92頁、原審卷第130-131頁），
      是上訴人所為此部分陳述並無不明瞭或不完足之情事，審
      判長自毋庸再為闡明。上訴人指摘審判長就此部分未盡闡
      明義務，容有誤會，附此敘明。
五、據上論結，本件上訴一部為有理由，一部為無理由。依民事
    訴訟法第477條第1項、第478條第2項、第481條、第449條第
    1 項、第78條，判決如主文。
中    華    民    國   111    年    4     月    14    日
                      最高法院民事第七庭
                          審判長法官  林  恩  山  
                                法官  吳  青  蓉  
                                法官  黃  麟  倫  
                                法官  吳  美  蒼
                                法官  邱  瑞  祥  
本件正本證明與原本無異
                                      書  記  官
中    華    民    國   111    年    4     月    19    日